【裁判字號】    98,易,417
【裁判日期】    980819
【裁判案由】    詐欺
【裁判全文】
臺灣高雄地方法院刑事判決               98年度易字第417號
公  訴  人  臺灣高雄地方法院檢察署檢察官
被      告  乙○○
選任辯護人  楊櫻花律師
上列被告因詐欺案件，經檢察官提起公訴（97年度偵字第27866
號），本院判決如下：
    主  文
乙○○犯詐欺取財未遂罪，處拘役伍拾玖日，如易科罰金，以新
臺幣壹仟元折算壹日。
    事  實
一、乙○○原任職於「永記造漆工業股份有限公司」（下稱永記
    公司）儲運組堆高機司機，緣永記公司禁止員工購買該公司
    油漆產品，乙○○為家用所需，遂委託經銷商大同塗料有限
    公司（下稱大同塗料公司）之貨運司機東再約，以大同塗料
    公司名義代購每桶價格新臺幣（下同）1,535 元之編號860
    水性水泥漆（下稱860 水泥漆）6 桶，東再約允之且填製訂
    貨單後，即交由乙○○持以向永記公司購買。詎乙○○意圖
    為自己不法之所有，於民國96年10月2 日向不知情之永記公
    司辦事員林紀榛（原名丁○○）出示上開訂購單，佯稱係代
    大同塗料公司訂購860 水泥漆6 桶，林紀榛不疑有他，依訂
    購單內容填製出貨單，乙○○即略過正常出貨程式，逕持該
    出貨單及860 水泥漆桶6 個，要求不知情之外籍勞工帕克昔
    填裝每桶價格3,110 元之編號421 彈性面漆（下稱421 面漆
    ），帕克昔即依乙○○指示，裝填421 面漆至860 水泥漆桶
    並交付之，乙○○旋駕駛堆高機將前開外觀為860 水泥漆桶
    實內裝421 面漆之6 桶油漆載至永記公司警衛室旁放置，並
    將上開出貨單交予警衛室組長庚○○點交，致庚○○陷於錯
    誤而允以出貨，乙○○並表示稍候即有人領取後離開，而以
    此方式可得獲取不法利益共計9,450 元。嗣經永記公司員工
    匿名檢舉而於警衛室旁當場查獲外包裝為860 水泥漆而內容
    物為421 面漆6 桶，乙○○因而未得逞。
二、案經永記公司訴由高雄市政府警察局小港分局移送臺灣高雄
    地方法院檢察署檢察官偵查起訴。
    理  由
壹、證據能力方面
一、被告於本院準備程序中爭執證人戊○○、庚○○、林紀榛（
    原名丁○○）、壬○○、癸○○等人於警詢中，及證人戊○○、林紀榛、甲○等人於偵查中檢察事務官前所為陳述之證
    據能力（另所爭執證人庚○○之偵查中所為陳述部分，因證
    人庚○○於偵查中未曾到庭陳述，此部分不予論述）。惟按
    被告以外之人，於審判外之言詞或書面陳述，除法律有規定
    者外，不得作為證據；被告以外之人於檢察事務官、司法警
    察官或司法警察調查中所為之陳述，與審判中不符時，其先
    前之陳述具有較可信之特別情況，且為證明犯罪事實存否所
    必要者，得為證據；刑事訴訟法第159 條第1 項、第159 條
    之2定 有明文。是被告以外之人於檢察事務官、司法警察（
    官）調查時所為之陳述，屬傳聞證據，依同法第15 9條第1
    項規定，本無證據能力，惟其於審判中之陳述與警詢中之陳
    述相符時，即無上開第159 條之2 規定之適用。是關於證人
    戊○○、庚○○、林紀榛、壬○○、癸○○等人於警詢中之
    陳述、證人戊○○、林紀榛、甲○等人於檢察事務官前所為
    陳述部分，就被告而言，因屬被告以外之人於審判外之陳述
    ，為傳聞證據，依刑事訴訟法第159 條第1 項規定，原則上
    應無證據能力，且查本件證人戊○○、庚○○、林紀榛、壬○○、癸○○等人於警詢中之陳述，及證人戊○○、林紀榛
    、甲○等人於檢察事務官前之陳述，與審判中之陳述均大致
    相符，依前揭規定及說明，即無刑事訴訟法第159 條之2 規
    定傳聞例外之適用，應認該等證人之警詢或檢察事務官前所
    製作之筆錄，對於被告而言，並無證據能力。
二、次按被告以外之人於審判外之言詞或書面陳述，除法律有規
    定者外，不得作為證據；又被告以外之人於審判外之陳述，
    雖不符刑事訴訟法第159 條之1 至第159 條之4 之規定，而
    經當事人於審判程序同意作為證據，法院審酌該言詞陳述或
    書面陳述作成時之情況，認為適當者，亦得為證據。當事人
    、代理人或辯護人於法院調查證據時，知有第159 條第1 項
    不得為證據之情形，而未於言詞辯論終結前聲明異議者，視
    為有前項之同意，刑事訴訟法第159 條第1 項、第159 條之
    5 定有明文。查本件被告犯罪事實之證據方法，除前開證人
    戊○○、庚○○、林紀榛、壬○○、癸○○等人於警詢中，
    及證人戊○○、林紀榛、甲○等人於偵查中檢察事務官前所
    為陳述之證據能力，業經本院審認如前外，其餘詳如起訴書
    所引之證據等：(一)證人東再約於警詢中之證述；(二)永記造漆
    工業股份有限公司96年10月2 日出貨編號MO6233號出貨單；
    (三)高雄市政府97年3 月4 日高市府調解字第5575-2號函暨檢
    附永記造漆工業股份有限公司與乙○○先生之第2 次調解委
    員會議紀錄；(四)高雄市政府97年4 月11日高市府勞二字第09
    70 0 18239函暨檢送高雄市政府勞資爭議調解紀錄影本；(五)
    永記造漆工業股份有限公司獎懲公告；(六)永記造漆工業股份
    有限公司《遣反外籍勞工名冊》；(七)行政院勞工委員會97年
    1 月9 日勞職外字第0970660356號函；(八)96年10月2 日永記
    造漆工業股份有限公司之製造工作表、工作日誌影本各1 份
    ；(九)標籤大小示意圖；(十)被告與永記公司98年4 月6 日之和
    解筆錄等被告以外之人於審判外之陳述及書面陳述，檢察官
    、被告及其辯護人均同意列入證據方法（見本院98年度審易
    字第625 號卷【下稱院一卷】第17頁、本院98年度易字第41
    7 號卷【下稱院二卷】第76頁至第77頁），是本院審酌該言
    詞陳述或書面陳述作成時之情況，認為適當，自得採為證據
    能力，先行敘明。
貳、實體有罪部分：
一、訊據被告乙○○固坦承有以大同塗料公司名義訂購860 水泥
    漆6 桶乙情不諱，惟矢口否認有何詐欺取財之犯行，辯稱：
    我是拜託泰勞帕克昔幫我裝860 水泥漆，我沒有看他裝的是
    哪種油漆，他裝好我才拿走的，就把油漆放在警衛室放，公
    司就把它拿走，說我竊盜等語。其辯護人則以：被告受僱於
    永記公司，為了保住飯碗雖在調解中有退讓，非謂被告即涉
    本件犯行，依證人甲○所述，帕克昔裝填本件油漆時，被告
    並不在場，事後也未細究是裝什麼漆；從公司報表來看，公
    司銷路最好的是860 水泥漆，所以被告主觀上認定公司大部
    分是860，拿的桶子也是860，如果有拿錯桶子，帕克昔應該
    要說卻未說，故被告至多係過失，絕非故意；又雖盛裝油漆
    之大桶有標籤，但其大小與大桶不成比例，連任職18年之辛○○也不知，被告自無從依標籤去確認，亦無故意可言；且
    放在倉庫裡的油漆一定較久，被告當然想要現裝比較新鮮，
    且此現象在永記公司原本就存在，只是相關證人為保住飯碗
    不願意承認；另因公司以竊盜為由解僱被告，使之失業後領
    不到失業給付及小孩補助費，1、2年無收入，使被告在民事
    部分先與公司達成和解，本案不能撤回告訴，若認被告具有
    故意，請斟酌被告並未實際造成損害，無前科，也只是勞工
    階級，智識程度不高不能細膩表達等情，給與輕判及緩刑諭
    知等語。
二、經查：
  (一)被告原任職於永記公司儲運組堆高機司機，因永記公司禁止
    員工購買該公司油漆產品，被告為家用遂委託經銷商大同塗
    料公司之司機即訴外人東再約代購860 水泥漆（每桶1,535
    元）6 桶，東再約允之且填製訂貨單後，即交由被告持以向
    永記公司購買。被告遂於起訴事實欄所載時、地，出示上開
    訂購單，向永記公司辦事員林紀榛以大同塗料公司名義訂購
    860 水泥漆6 桶，林紀榛依訂購單內容填製出貨單，乙○○
    即略過正常出貨程序，逕持該出貨單及860 水泥漆桶6 個，
    要求現場裝填油漆之外籍勞工帕克昔代為裝填，嗣帕克昔在
    被告提供之該860 水泥漆桶內，填裝每桶價格3,110 元之42
    1 面漆後交付之，被告旋駕駛堆高機將前開外觀為860 水泥
    漆桶實內裝421 面漆之6 桶油漆載至永記公司警衛室旁放置
    ，並將上開出貨單交予警衛室組長庚○○點交而允以出貨，
    被告並表示稍候即有人領取後離開，嗣經永記公司員工匿名
    檢舉而於警衛室旁當場查獲外包裝為860 水泥漆而內容物為
    421 面漆6 桶等情，俱為被告及其辯護人所不爭執，復有證
    人戊○○、癸○○、林紀榛、庚○○、壬○○、永記公司外
    籍勞工甲○（由通譯丙○○譯述）、辛○○等人於本院審理
    中，及證人東再約於警詢、偵查中之證述屬實，並有永記公
    司出貨單、製造工作表影本、工作日誌影本各1 紙及照片6
    張在卷可稽，此部分事實，堪以認定。
  (二)被告雖於本院準備程序中爭執所查獲之油漆並非421 面漆等
    語（見本院一卷第16頁），惟至本院審理中，被告及其辯護
    人就此部分已未見爭執（見本院二卷第97頁至第98頁），且
    查獲之油漆確係以860 水泥漆之桶子，內裝421 面漆等情，
    亦有證人即包裝組副組長癸○○、品管檢驗人員壬○○、永
    記公司經理戊○○、與帕克昔一同裝填油漆之外籍勞工甲○
    等人於本院審理中結證在卷明確（見本院二卷第47頁、第56
    頁、第59頁、第81頁），此部分事實，亦堪認定。
  (三)關於永記公司之出貨流程，係廠商先以電話或傳真兩種方式
    訂貨，辦事員根據傳真或電話內容製作原始單，再作成正式
    的表格，並產生1 個訂單編號、1 個貨架編號，然後理貨員
    依據貨架編號去拿貨，再把貨價單與原始單、正式表格交給
    辦事員，辦事員打出1 式4 聯的出貨單（黃色聯給會計，白
    色聯客戶簽收後交給會計，綠色聯給客戶收執，紅色聯於出
    廠區時給守衛才可出廠），全部訂貨、理貨到出貨，都有專
    門人員負責，被告之業務不會接觸到相關出貨流程，裝填油
    漆也是由現場工人去裝，不會由客戶拿桶子去裝等情，有證
    人即出貨單製單辦事員林紀榛於本院審理中結證可稽（見本
    院二卷第19頁至第20頁、第24頁），核與警衛室組長庚○○
    於本院審理中結證稱：被告有完成公司稽核程序，油漆是放
    在警衛室，紅色聯單送來警衛室我們核對好就放行，我有核
    對桶子的編號跟出貨單一樣等語（見本院二卷第26頁至第27
    頁），及證人即支援包裝之辛○○亦結證稱：未碰過員工拿
    空桶子給我去裝，一般出貨程序是我們做好後，堆高機司機
    就推到倉儲，倉儲人員就會輸入電腦，如果有人買，發送的
    人員就會打單子，倉儲人員就會把貨送出去等語（見本院二
    卷第90頁）均相符合，亦為被告及其辯護人所不爭執（見本
    院二卷第25頁、第26頁至第27頁、第90頁），堪認永記公司
    之出貨流程係有一定程序，放行前之流程非客戶所得接觸，
    而被告之業務亦與出貨流程無涉等情，已足認定。是本件所
    應究者，係被告主觀上對於本件客觀事實有無認識、有無詐
    欺取財之意圖。
  (四)被告雖以前開情詞置辯，然查，案發當日，外勞帕克昔係與
    甲○共同擔任421 面漆之填裝工作，業據證人癸○○、甲○
    等人於本院審理中結證明確（見本院二卷第47頁、第80頁）
    ，核與永記公司之工作日誌所載之內容相同（見偵卷第23頁
    ），堪認其與事實相符。又證人甲○結證稱：當天我與帕克
    昔同1 個生產線，負責一同裝填421 面漆，帕克昔負責打開
    ，我負責安裝，421 與860 的桶子不一樣，被告拿860 水泥
    漆的桶子交給帕克昔，要我們把油漆放在桶子裡，當時他沒
    有說什麼，也沒問是什麼油漆，就叫我們裝，我們也沒問為
    什麼，裝滿後被告就直接帶走，帕克昔比我早到公司快2 年
    ，當時他聽得懂中文，我聽不懂等語（見本院二卷第80頁至
    第82頁），核與證人癸○○結證稱：案發當時帕克昔與甲○
    同1 組包裝421 面漆，查獲後，我們問帕克昔為何被告拿86
    0 的桶子叫他裝421 ，帕克昔說是被告叫他裝的，他說他也
    不清楚，被告要他裝他就裝，一共裝6 桶等語（見本院二卷
    第47頁至第48頁）相符，足認本件確係被告持860 水泥漆桶
    子交由正在填裝421 面漆之現場包裝人員帕克昔、甲○為其
    裝填油漆等節，亦堪認定。
  (五)又證人癸○○結證稱：421 有溶劑味道，比較輕，860 比較
    重，味道比較沒那種味道，所以當場勘驗就知道是421 等語
    （見本院二卷第49頁），且證人壬○○亦結證稱：860 水泥
    漆、421 面漆之味道、形狀、黏稠度都不一樣，421 味道比
    較重，看起來像泥巴，860 看起來比較水，比較沒有濃稠度
    ，味道比較輕，一般員工有看過的都看得出來2 者差異等語
    （見本院二卷第56頁），核與證人辛○○於本院審理中結證
    稱：在公司18年，會區分860 水泥漆與421 面漆之差異，
    421 面漆的粘度較高、重量較重，價格也較高，860 水泥漆
    看起來比較清，懂的人就看得出來，不懂的人提重量也會知
    道等語（見本院二卷第89頁至第90頁）相符，是足認一般人
    無須特別設備、方法或專業知識，只要曾經看過860 水泥漆
    、42 1面漆，且以視覺、味覺稍加判斷，即可輕易區別2 者
    之差異；況被告任職永記公司長達17年之久，業據其供承在
    卷（見警卷第1 頁背面），益徵被告實可輕易判斷帕克昔、
    甲○2 人所填裝之油漆係421 面漆而非860 水泥漆。
  (六)承上，永記公司廠房有19個單位，案發當日帕克昔是在水性
    一廠工作，該廠有28個裝油漆的槽，帕克昔在26槽工作，卷
    附工作日誌寫的都是一廠28槽所生產的，當天生產的油漆有
    860 水泥漆、421 面漆及其餘油漆共6 種油漆等情，業據證
    人癸○○結證可參（見本院二卷第51頁），亦核與前揭工作
    日誌所載相符，是被告既可輕易判斷860 水泥漆、421 面漆
    之差別，且廠內有多種油漆生產，被告若僅為取得較新鮮之
    860 水泥漆而自行取桶前往裝填，當應先行判斷何者為其欲
    購買之油漆，而不致於不知情之情況下前往帕克昔及甲○所
    在之42 1面漆槽，請其等為其裝填860 水泥漆；又縱然被告
    不知何槽係860 水泥漆，實可稍加詢問即得知悉，然其並未
    為任何詢問，業經證人甲○證述如前，亦與常情有違。是被
    告既能判斷帕克昔與甲○之作業區係裝填421 面漆，卻持
    860 水泥漆桶請帕克昔為其裝填，難謂其並無為自己不法所
    有之意圖，足見其所辯不知帕克昔、甲○為其填裝者係421
    面漆等語，諉無可採。
  (七)雖被告及其辯護人亦稱：公司沒有公布員工不可以向公司買
    貨，且公司員工經常有自行取桶子至現場裝填且此現象在永
    記公司原本就存在，只是相關證人為保住飯碗不願意承認，
    而水性一廠內各油漆槽之標籤甚小不易查覺等語。惟永記公
    司有無公布員工可否買貨，及其他員工有無自行至現場裝填
    油漆，實與本件構成要件無涉，且被告本身既有分辨860 水
    泥漆、421 面漆之能力，亦得輕易以詢問方式得知現場之油
    漆為何，則油漆槽之標籤是否不易查覺等情，亦無礙於本件
    事實之認定。復辯護人於本院審理中雖請求傳訊案發時在場
    為帕克昔翻譯之外籍勞工「己○」，惟其與帕克昔2 人均已
    返國，且本件相關事證業經本院審認如前，事證已臻明確，
    該2 人已無傳喚之必要，本件被告涉犯詐欺取財之犯行，堪
    予認定，自應予論罪科刑。
三、核被告乙○○以421 面漆盛裝於860 水泥漆桶之虛偽外觀，
    致使職司永記公司放行職務之警衛庚○○誤以為係860 水泥
    漆，並於放行之際為永記公司所查知，是其所為，係犯刑法
    第339 條第3 項、第1 項之詐欺取財未遂罪。被告已著手於
    犯罪行為之實行而不遂，為未遂犯，爰依刑法第25條第2 項
    規定，按既遂犯之刑減輕其刑。爰審酌被告貪圖小利，不思
    以正當方法獲取所需，任意以欺罔之手段，向他人詐取價值
    較高之財物，造成他人財產上損害，犯後復否認犯行，態度
    非佳，自屬可議；惟念其涉犯之情節非重，且未造成永記公
    司之實際損失，且被告係永記公司之低階勞工，工作已達17
    年之年資，案發後已為永記公司解僱，代價非輕，並參酌並
    綜合考量被告係國中畢業、目前無業、家境貧寒（見警卷教
    育程度欄、職業欄及家庭經濟狀況欄之記載），及其上開犯
    罪情節等相關情狀，酌情分別量處如主文所示之刑並定其易
    科罰金之折算標準，以資懲儆。
據上論斷，應依刑事訴訟法第299 條第1 項前段，刑法第339 條
第1 項、第3 項、第25條第2 項，刑法施行法第1 條之1 ，判決
如主文。
本案經檢察官程明慧到庭執行職務。
中    華    民    國    98    年    8     月    19    日
            刑事第十三庭  審判長法  官  簡志瑩
                                法  官  王參和
                                法  官  呂明燕
以上正本證明與原本無異。
如不服本判決應於收受判決後10日內向本院提出上訴書狀，並應
敘述具體理由。其未敘述上訴理由者，應於上訴期間屆滿後20日
內向本院補提理由書(均須按他造當事人之人數附繕本)「切勿逕
送上級法院」。
中    華    民    國    98    年    8     月    19    日
                                書記官  蔡毓琦
附錄本判決論罪之法條：
中華民國刑法第339條
意圖為自己或第三人不法之所有，以詐術使人將本人或第三人之
物交付者，處5 年以下有期徒刑、拘役或科或併科1 千元以下罰
金。
以前項方法得財產上不法之利益或使第三人得之者，亦同。
前二項之未遂犯罰之。


司法院資訊處製作；財團法人民間司法改革基金會備份。
